臺灣臺中地方法院民事判決
111年度金字第1號
原      告  邱隨林  
            蔡寶蓮  
共      同
訴訟代理人  邱慈美  
被      告  洪黎明  

訴訟代理人  賴頡律師  
複 代理 人  劉明璋律師
被      告  謝穎蕙  
            廖毫同  
共      同
訴訟代理人  盧永和律師
上列當事人間請求損害賠償等事件，本院於民國111年8月2日言
詞辯論終結，判決如下：
    主      文
被告謝穎蕙應給付原告新臺幣玖拾萬貳仟捌佰零肆元，及自民國
一百一十一年一月八日起至清償日止，按週年利率百分之五計算
之利息。
原告其餘之訴駁回。
訴訟費用由被告謝穎蕙負擔。
本判決原告勝訴部分，於原告以新臺幣參拾萬零玖佰元為被告謝
穎蕙供擔保後，得假執行；但被告謝穎蕙如以新臺幣玖拾萬貳仟
捌佰零肆元為原告預供擔保，得免為假執行。
原告其餘假執行之聲請駁回。
    事實及理由
壹、原告主張：
一、被告均明知非銀行不得經營收受存款業務，亦不得以借款、
    收受投資使加入為股東或其他名義，向多數人或不特定人收
    受款項或吸收資金，而約定或給付與本金顯不相當之紅利、
    利息、股息或其他報酬，竟於民國103年12月間對外宣傳推
    廣「AGL投資案」（股票代碼係ROGP，簡稱R股），由被告洪
    黎明負責安排招募會員活動即擔任講師，被告謝穎蕙、廖毫
    同負責吸收會員，舉辦大型說明會，並以「股票上市即可獲
    利數十倍」、「投資後三個月即可還本」等宣傳、鼓吹招攬
    不特定人投資「AGL投資案」，致原告之子即被繼承人邱滄
    智受騙，而交付如附表所示共計新臺幣（下同）902,804元
    予被告謝穎蕙，以投資「AGL投資案」，致受有902,804元損
    害。
二、被告前開共同違反銀行法之犯行，業經本院刑事庭106年度
    金訴字第21號、臺灣高等法院臺中分院107年度金上訴字第1
    906號（下稱爭系刑事案件）判處罪刑在案。因邱滄智已於1
    05年2月3日死亡，原告為其繼承人，且係於收受系刑事案件
    二審判決書後，始知悉有請求權。爰依繼承、侵權行為及不
    當得利之法律關係，請求被告連帶賠償等語。並聲明：被告
    應連帶給付原告新臺幣902,804元，及自起訴狀繕本送達被
    告翌日起至清償日止，按週年利率5%計算之利息；願供擔保
    ，請准為假執行之宣告。
貳、被告部分：
ㄧ、被告洪黎明：
  ㈠原告請求賠償其子邱滄智投資所受之損害，非屬固有權利，
    僅係純粹經濟上損失，原告依民法第184條第1項前段為本件
    請求，實屬無據。又原告之女即邱滄智之胞姊邱慈美於系爭
    刑事案件中曾證稱邱滄智所有投資事宜皆係由被告謝穎蕙處
    理，足徵被告洪黎明未曾收受邱滄智之投資款，亦非邱滄智
    投資介紹人，邱滄智縱因投資受有損害亦與被告洪黎明無因
    果關係。況邱滄智自投資「AGL投資案」時，已知悉收受款
    項之人非銀行業者，仍交付投資款，則侵權行為損害賠償請
    求權時效應自其交付投資款之時即104年1月23日起算，原告
    遲至110年12月7日方提起本件訴訟，其請求權業已罹於消滅
    時效。縱認本件應以臺灣臺中地方檢察署檢察官提起公訴之
    日即106年8月7日作為侵權行為損害賠償請求權時效之起算
    時點，亦已罹於時效，被告洪黎明拒絕給付。
  ㈡原告雖主張被告收受邱滄智902,804元有不當得利云云，然邱
    滄智係將投資款項交付予被告謝穎蕙，邱滄智與被告洪黎明
    間並無給付關係，被告洪黎明亦未有侵害歸屬於他人權利而
    獲有利益；況原告並未舉證證明被告洪黎明有何不當得利，
    自難為有利原告之認定。是以，原告依民法第179條規定請
    求被告洪黎明返還不當得利，即無理由等語，資為抗辯。並
    聲明：原告之訴駁回；如受不利之判決，願供擔保，請准宣
    告免為假執行。
三、被告謝穎蕙、廖毫同：
  ㈠邱滄智之胞姊邱慈美於105年4月21日向臺中市政府警察局霧
    峰分局報案追訴被告謝穎蕙、廖毫同之責任，原告已明確知
    悉請求之對象並主張權利受損，然於今方具狀請求民事侵權
    行為損害賠償，其請求權已逾2年時效，被告謝穎蕙、廖毫
    同主張時效抗辯。
  ㈡系爭刑事案件判決事實認定被告謝穎蕙之犯罪所得為135,000
    元，被告廖毫同並無犯罪所得，被告洪黎明之犯罪所得則為
    29,336,278元，自不能以邱滄智所投資之金額來認定被告被
    告謝穎蕙、廖毫同之不當得利金額。再者，邱滄智於104年1
    月23日投資款17萬元後，又向被告謝穎蕙借款85萬元投資「
    AGL投資案」，總共投資102萬元，被告謝穎蕙代為墊付85萬
    元投資款後，邱滄智將「AGL投資案」之股票分次出售，並
    於附表編號3所載時間即104年5月14日匯款返還60萬元及於
    同年8月31日還款45,350元與被告謝穎蕙，現尚欠被告謝穎
    蕙204,650元。是以，縱使被告謝穎蕙推薦邱滄智投資可獲
    取投資金額10%之推薦獎金即10萬元之利益，然經被告謝穎
    蕙以上述204,650元借款債權主張抵銷後，被告謝穎蕙、廖
    毫同並無不當得利之情形。至邱滄智於附表編號2所載時間
    即104年5月11日匯款132,804元給被告謝穎蕙，係為清償其
    積欠被告謝穎蕙之保養品、旅遊費、課程費用及代為刷卡購
    買衣服等欠款（下簡稱保養品等欠款），與「AGL投資案」
    無關。從而，原告依民法第179條規定請求被告謝穎蕙、廖
    毫同返還不當得利，亦無理由等語，資為抗辯。並聲明：原
    告之訴駁回；如受不利之判決，願供擔保，請准宣告免為假
    執行。
參、得心證之理由：
一、原告主張其被繼承人邱滄智因被告共同違反銀行法第29條之
    1、第29條第1項、第125條第1項規定之犯罪行為，因而參加
    「AGL投資案」交付如附表所示共計902,804元投資款予被告
    謝穎蕙，而受有902,804元損害，及邱滄智已於105年2月3日
    死亡，原告為邱滄智之繼承人等情，業經系爭刑事案件一、
    二審判決認定明確，有上開刑事判決、繼承系統表及戶籍謄
    本（見本院卷第43至79、109、111頁）在卷可參，並經本院
    調閱系爭刑事案件電子卷證光碟核閱無訛，堪信真實。
二、原告依侵權行為之法律關係請求部分：
  ㈠按侵權行為所生之損害賠償請求權，自請求權人知有損害及
    賠償義務人時起，2年間不行使而消滅；時效完成後，債務
    人得拒絕給付；民法第197條第1項、第144條第1項定有明文
    。又關於侵權行為損害賠償請求權之消滅時效，應以請求權
    人實際知悉損害及賠償義務人時起算（最高法院72年台上字
    第738號判例意旨參照）。
  ㈡查被告固均因「AGL投資案」等違反銀行法之犯罪行為，經系
    爭刑事案件一、二審判處有期徒刑在案，然因本件原告至遲
    應於系爭刑事案件一審判決即107年8月27日時，即已知悉其
    受有損害，並知悉被告為賠償義務人，而起算侵權行為時效
    。然原告卻遲至110年12月7日始提起本件訴訟，有民事起訴
    狀上之本院收件戳章在卷為憑（見本院卷第13頁），顯已逾
    民法第197條第1項前段所規定2年之請求權消滅時效，是被
    告抗辯原告本件侵權行為損害賠償請求權已消滅時效完成，
    為有理由，被告自得拒絕給付。
 三、原告依不當得利之法律關係請求部分：
   ㈠按損害賠償之義務人，因侵權行為受利益，致被害人受損害
     者，於前項時效完成後，仍應依關於不當得利之規定，返
     還其所受之利益於被害人；無法律上之原因而受利益，致
     他人受損害者，應返還其利益。雖有法律上之原因，而其
     後已不存在者，亦同。民法第197條第2項、第179條分別定
     有明文。
   ㈡原告之被繼承人邱滄智因被告共同違反銀行法第29條之1、
     第29條第1項、第125條第1項之犯罪行為，而就「AGL投資
     案」交付如附表所示共計902,804元予被告謝穎蕙，已如上
     述，被告謝穎蕙顯無法律上原因而受有902,804元利益，並
     致邱滄智受有損害，則原告依繼承及不當得利之法律關係
     ，請求被告謝穎蕙返還902,804元，洵屬有據。被告謝穎蕙
     雖抗辯邱滄智共投資102萬元，除附表編號1之17萬元是其
     自行支付外，其餘85萬元投資款係其借款給邱滄智並代墊
     ，且附表編號2、3之匯款是邱滄智清償其中85萬元借款與
     其他保養品等欠款云云。然查，邱滄智死亡後，其胞姊即
     原告訴訟代理人邱慈美詢問被告謝穎蕙、廖毫同其胞弟邱
     滄智投資之標的及金額時，被告謝穎蕙曾表示邱滄智是購
     買ROGP股即R股，以每股0.3美元購買，邱滄智剩下20萬股
     左右，當初沒有花到一百多萬元購買等語，有被告謝穎蕙
     不爭執真正之對話錄音譯文可佐（見臺灣臺中地檢署105年
     度他字第4055號卷第遞減本院卷第11、12、25頁），參以
     被告謝穎蕙自承其下線投資人之投資款均是匯到其所有如
     附表所示帳戶（見本院卷第232頁），堪認邱滄智如附表編
     號1至3所示匯款確係交付與被告謝穎蕙之「AGL投資案」投
     資款。雖被告謝穎蕙辯稱附表編號2、3所示匯款係邱滄智
     用以清償其代墊投資款及保養品等欠款，然未舉證以實其
     說，自難採信。另被告謝穎蕙提出之筆記本雖記載「8 /29
     阿智要先還＄45350、其餘20萬股票賣了再還。8/31已付435
     0、邱滄智8/ 31」等字語，然原告否認該「邱滄智8/ 31」
     簽名字跡之真正，且此「其餘20萬元賣股票再還」之記載
     亦與被告謝穎蕙辯稱借款85萬元，還款60萬元、45350元後
     ，係積欠204,650元不符，無從採信。
   ㈢至被告洪黎明、廖毫同部分，原告既非交付款項予被告洪黎
     明、廖毫同，復未舉證證明被告洪黎明、廖毫同受有利益
     ，則原告請求被告洪黎明、廖毫同返還不當得利，即屬無
     據。
四、綜上所述，原告依繼承及不當得利之法律關係，請求被告謝
    穎蕙給付902,804元，及自起訴狀繕本送達翌日即111年1月8
    日（見本院卷第97頁）起至清償日止，按週年利率5%計算之
    利息，為有理由，應予准許；逾此範圍之請求（即原告依繼
    承、侵權行為及不當得利之法律關係對被告洪黎明、廖毫同
    請求部分，及原告依繼承、侵權行為之法律關係對被告謝穎
    蕙請求部分），則無理由，應予駁回。
五、原告與被告謝穎蕙均陳明願供擔保，聲請宣告假執行及免為
    假執行，經核原告勝訴部分，合於法律規定，爰分別酌定相
    當之擔保金額宣告之；至原告敗訴部分，其假執行之聲請已
    失所依據，應併予駁回。
六、本件事證已臻明確，兩造其餘訴訟資料及攻擊防禦方法，經
    審酌後認與判決結果不生影響，爰不逐一論述，併此敘明。
七、訴訟費用負擔之依據：民事訴訟法第79條。　　　　 
中　　華　　民　　國　　111 　年　　9 　　月　　8 　　日
                  民事第三庭  法  官  廖純卿　　　　　
正本係照原本作成。 
如對本判決上訴，須於判決送達後20日內向本院提出上訴狀。如
委任律師提起上訴者，應一併繳納上訴審裁判費。　　　　
中　　華　　民　　國　　111 　年　　9 　　月　　8 　　日
                              書記官  楊雯君
附表：
編號 匯款時間 金額(新臺幣) 匯入帳戶  1 104年1月23日 170,000元 謝穎蕙之富邦銀行豐原分行000000000000號帳戶   2 104年5月11日 132,804元 同上  3 104年5月14日 600,000元 同上         合計 902,804元